【裁判字號】    98,訴,1520
【裁判日期】    990310
【裁判案由】    債務人異議之訴
【裁判全文】
臺灣臺南地方法院民事判決              98年度訴字第1520號
原      告  甲○○
被      告  臺南縣官田鄉農會
法定代理人  乙○○
訴訟代理人  賴鴻鳴律師
            黃俊達律師
            粘怡華律師
            蘇文彬律師
上列當事人間債務人異議之訴事件，本院於民國99年2月24日言
詞辯論終結，判決如下：
    主  文
本院九十二年度執全字第五一六號假扣押執行事件，就坐落台南
縣官田鄉○○段579地號土地所為之強制執行程序應予撤銷。
訴訟費用新台幣萬貳仟捌佰柒拾捌元由被告負擔。
    事實及理由
一、原告起訴主張：
  (一)訴外人李素香（即主債務人）於民國87年2月24日邀同訴外
    人即原告亡父李新國為連帶保證人向被告借款新臺幣（下同
    ）5,000,000元，而訴外人李素香於91年間未按時清償前開
    借款，被告遂請求連帶保證人即原告亡父李新國履行連帶保
    證債務（下稱系爭連帶保證債務），然李新國早已於87年8
    月27日死亡，而原告亡母楊善基於繼承關係而代負連帶保證
    債務，被告乃於92年間持本院92年度裁全字第1063假扣押民
    事裁定聲請本院民事執行處以92年度執全字第516號強制執
    行事件，對原告亡母楊善（已於95年4月27日死亡）所有之
    臺南縣官田鄉○○段579地號土地（下稱系爭土地）為假扣
    押，系爭土地現已由原告及訴外人即原告之兄弟李南軒、李
    南山辦理繼承登記完畢。
  (二)原告亡母楊善所有系爭土地係繼承祖先遺產而來，非與訴外
    人李新國婚姻關係存續中所購置之財產，且原告亡母楊善於
    訴外人李新國死亡時並未繼承任何遺產。又原告亡父李新國
    死亡前，尚未對被告負連帶保證債務，依民法繼承編施行法
    第1條之2第1項「繼承在民法繼承編中華民國97年1月4日前
    開始，繼承人對繼承開始後，始發生代負履行責任之保證契
    約債務，由其繼續履行債務顯失公平者，得以所得遺產為限
    ，負清償責任」之規定，由原告亡母楊善代負履行責任，顯
    失公平，應以所得遺產為限，負清償責任。
  (三)按執行名義成立後，如有消滅或妨礙債權人請求之事由發生
    ，債務人得於強制執行程序終結前，向執行法院對債權人提
    起異議之訴。強制執行法第14條第1項前段定有明文。被告
    對原告亡母楊善所有系爭土地之執行名義，因民法繼承編施
    行法第1條之3第2項規定，對被告之請求權已發生消滅或妨
    礙之事由，為此爰依強制執行法第14條第1項前段規定提起
    本件訴訟，並求為判決如聲明所示。
  (四)聲明：如主文所示。
二、被告則以下列情詞置辯，並請求駁回原告之訴：
  (一)原告繼承大筆遺產，連帶保證債務與之相比僅九牛一毛，由
    原告繼續履行連帶保證債務並無顯失公平，原告自不得主張
    依民法繼承編施行法第1條之2第1項之規定僅以所繼承之遺
    產為限負清償責任。
  (二)原告主張其亡母楊善因未繼承原告亡父李新國任何遺產，故
    無須清償原告亡父李新國所遺留之連帶保證債務，進而主張
    原告亡母楊善未繼承原告亡父李新國任何債務，故原告亡母
    楊善所繼承之系爭土地，無須清償原告亡父之連帶保證債務
    ，因而原告主張系爭土地無須償還原告亡父李新國之連帶保
    證債務。然民法繼承編施行法第1條之2第1項係規定「『繼
    承人』對於繼承開始後，始發生代負履行責任之保證債務」
    ，自係以各該繼承人為主體分別適用法律。原告所主張者為
    原告亡母楊善無須清償原告亡父李新國之連帶保證債務，故
    再轉繼承之原告亦無須清償。然上開法條僅規定「繼承人」
    ，並未包括再轉繼承之狀況，原告此部分主張實有疑義。
  (三)原告於95年4月27日繼承原告亡母楊善之遺產時，連帶保證
    債務早已發生（91年間），此非民法繼承編施行法第1條之2
    第1項所指「繼承人對於繼承開始後始發生之代負履行責任
    之保證契約債務」，為「繼承人繼承開始前即發生之保證債
    務」。再者，限定繼承僅係以所繼承之遺產為限負清償責任
    ，仍為概括承受被繼承人財產上之一切權利、義務，因此，
    限定繼承人倘對債務有所疑義，應提起債務人異議之訴而非
    第三人異議之訴。而原告亡母楊善於95年4月27日死亡，楊
    善於上開規定施行前即繼承原告亡父之連帶保證債務，故無
    從適用95年4月27日後所修正之條文。原告亡母楊善實已概
    括繼承原告亡父李新國之財產，自須承受原告李新國所遺留
    之連帶保證債務而負無限責任。換言之，原告所繼承者為其
    亡母楊善財產上之一切權利、義務，而楊善繼承原告亡父李
    新國連帶保證債務之部分已內化為楊善財產之一部，原告非
    可謂係代負其亡父李新國之連帶保證債務，自無從主張上開
    條文。
  (四)原告亡母楊善繼承原告亡父李新國財產上一切權利、義務，
    而原告繼承其亡母楊善財產上一切權利、義務，無須區分楊
    善之財產屬於繼承自李新國之部分或屬於其他部分。原告主
    張其亡母楊善未繼承其亡父李新國任何遺產，非謂楊善所繼
    承李新國之債務可因此而免除，原告之訴顯無理由。
三、得心證之理由：
  (一)原告主張訴外人李素香（即主債務人）於87年2月24日邀同
    訴外人即原告亡父李新國為連帶保證人向被告借款5,000,00
    0元，而訴外人李素香於91年間未按時清償前開借款，被告
    遂請求連帶保證人即原告亡父李新國履行連帶保證債務，然
    李新國早已於87年8月27日死亡，而原告亡母楊善基於繼承
    關係而代負連帶保證債務，被告乃於92年間持本院92年度裁
    全字第1063假扣押民事裁定聲請本院民事執行處以92年度執
    全字第516號強制執行事件，對原告亡母楊善（已於95年4月
    27日死亡）所有之系爭土地為假扣押，系爭土地現已由原告
    及訴外人即原告之兄弟李南軒、李南山辦理繼承登記完畢，
    而原告亡母楊善所有系爭土地係繼承祖先遺產而來，非與訴
    外人李新國婚姻關係存續中所購置之財產，且原告亡母楊善
    於訴外人李新國死亡時並未繼承任何遺產等語，業據提出土
    地異動索引、土地謄本、借款及分期攤還表、台南縣麻豆地
    政事務所函等為證（見本院卷第8-13頁），且為被告所不爭
    執，自堪信原告此部分之主張為真實。
  (二)原告復主張依民法繼承編施行法第1條之2第1項之規定，原
    告亡母楊善基於繼承關係而代負之連帶保證債務顯失公平，
    應以所得遺產為限，負清償責任，被告對系爭土地之執行名
    義，因民法繼承編施行法第1條之3第2項規定，對被告之請
    求權已發生消滅或妨礙之事由等語，則為被告所否認，並以
    前詞置辯，茲審酌如下：
    1.按繼承在民法繼承編中華民國97年1月4日前開始，繼承人
      對於繼承開始後，始發生代負履行責任之保證契約債務，
      由其繼續履行債務顯失公平者，得以所得遺產為限，負清
      償責任；繼承在民法繼承編中華民國98年5月22日修正施
      行前開始，繼承人對於繼承開始以前已發生代負履行責任
      之保證契約債務，由其繼續履行債務顯失公平者，以所得
      遺產為限，負清償責任。97年5月7日修正公布之民法繼承
      編施行法第1條之2第1項、98年6月10日修正公布之第1條
      之3第2項分別定有明文。
    2.又被告不爭執原告亡母楊善所有系爭土地係繼承祖先遺產
      而來，非與訴外人李新國婚姻關係存續中所購置之財產，
      且原告亡母楊善於訴外人李新國死亡時並未繼承任何遺產
      等情，亦經認定如上，惟被告辯稱民法繼承編施行法第1
      條之2第1項僅規定「繼承人」，並未包括再轉繼承之狀況
      ，且原告亡母楊善於95年4月27日死亡，楊善於上開規定
      施行前即繼承原告亡父之連帶保證債務，故無從適用95
      年4月27日後所修正之條文等語，然查，民法繼承編施行
      法第1條之2第1項之立法理由為：「本法97年1月2日修正
      公布之第1148條第2項明定繼承人對於繼承開始後，始發
      生代負履行責任之保證契約債務，以所得遺產為限，負清
      償責任。惟上開修正條文僅適用於97年1月4日（上開修正
      條文之施行日期）以後所發生之繼承事件，因此，修正施
      行前繼承事件之繼承人因不適用上開規定，至今仍承受繼
      承債務，影響其權益甚鉅，為保障此類繼承人，爰參酌民
      法繼承編第1條之1第2項立法體例，增訂本條溯及適用規
      定，明定繼承在97年1月4日前開始，繼承人對於繼承開始
      後，始發生代負履行責任之保證契約債務，由其繼續履行
      債務顯失公平者，得以所得遺產為限，負清償責任。」本
      院審酌上開立法理由乃係就「繼承而來之保證契約債務」
      直接規範其法律效果為「得以所得遺產為限，負清償責任
      」，並非規定應由繼承人於一定期間內為「限定繼承」之
      意思表示始得適用該法律效果，亦即該繼承人或再轉繼承
      之繼承人均得於債權人提起訴訟或聲請強制執行時主張上
      開法律效果，因此，不論民法繼承編第1條之1第2項之繼
      承人是否仍在世，均無不同，亦即該繼承人所繼承之保證
      契約債務均可適用上開修正條文，是被告此部分之辯詞，
      應無可採。
    3.按繼承債務是否顯失公平，本院認應以繼承人與債務發生
      之關連性、繼承人曾否於繼承開始前贈與繼承人財產，以
      及繼承人繼承債務之影響程度等項目為重要之判斷準據。
      亦即，債務之發生直接與債務人有關連者，如被繼承人為
      繼承人求學、分居或營業所發生之負債，由繼承人繼承該
      債務即非顯失公平。被繼承人曾於繼承開始前贈與繼承人
      超逾被繼承人所負債務之財產，或依被繼承人對繼承人之
      扶養狀況，與被繼承人所負債務之金額比例為比較，尚非
      顯然失衡者，皆係因繼承人之受有利益而影響被繼承人債
      務之清償，亦可認非顯失公平。而於保證債務之情形，債
      權人與保證人簽立保證契約，所重者應在於保證人本身之
      資力及能力，鮮有考量保證人繼承人財產狀況者。是保證
      人之繼承人應否繼承保證債務，尤應特別考量保證債務成
      立後，繼承人對保證債務人即被繼承人財產狀況之影響程
      度，亦即不應因保證人之死亡事實，而以繼承人個人之資
      力增加保證債務債權人於立約時所無之利益。至若繼承人
      與繼承保證債務之發生並無關連、繼承人未於繼承開始前
      贈與繼承人財產，或依債務人之經濟狀況，承受繼承債務
      將影響其生存權及人格發展者，若仍令繼承人就被繼承人
      債務負完全之清償責任，自屬顯失公平。
    4.就本件而言，系爭連帶保證債務係訴外人李新國為訴外人
      李素香向被告借款5,000,000元擔任連帶保證人而來，經
      核與繼承人即原告亡母以及再轉繼承之繼承人即原告均毫
      無關連，又查無被繼承人李新國曾於繼承開始前贈與財產
      與原告亡母或原告之情事，況系爭連帶保證債務在被繼承
      人李新國生前尚未發生代負履行責任，若令繼承人即原告
      亡母以及再轉繼承之繼承人即原告繼承與其無關連性之系
      爭連帶保證債務，當屬顯失公平，是原告主張其亡母並未
      繼承被繼承人李新國之遺產，系爭連帶保證債務由原告亡
      母自身所有之系爭土地繼續履行顯失公平，其得依民法繼
      承編施行法第1條之2第1項、第1條之3第2項規定，主張被
      告不得對原為原告亡母所有，現已由原告及訴外人即原告
      之兄弟李南軒、李南山辦理繼承登記完畢之系爭土地為強
      制執行行為等語，應屬有據。
  (三)綜上，原告主張依民法繼承編施行法第1條之2第1項、第1條
    之3第2項規定，原告亡母得以其繼承被繼承人李新國之遺產
    範圍，負清償責任，而系爭土地非原告亡母繼承被繼承人李
    新國所得之遺產，以及原告復為其亡母之繼承人，自得提起
    本件異議之訴，即屬有據。從而，原告請求本院92年度執全
    字第516號假扣押執行事件，就坐落台南縣官田鄉○○段579
    地號土地所為之強制執行程序應予撤銷，為有理由，應予准
    許。
四、本件事證已臻明確，兩造其餘攻擊防禦方法及舉證，經本院
    審酌後認與本件判決結果均不生任何影響，爰不逐一論列，
    附此敘明。
五、按法院為終局判決時，應依職權為訴訟費用之裁判，民事訴
    訟法第87條第1項定有明文。查本件訴訟費用即裁判費32,87
    8元，本院爰依職權確定上開訴訟費用由敗訴之被告負擔。
六、據上論結，本件原告之訴為有理由，依民事訴訟法第78條、
    第87條第1項，判決如主文。
中    華    民    國    99    年    3     月    10    日
                  民事第一庭    法      官  林福來
以上正本係照原本作成
如對本判決上訴，須於判決送達後20日內向本院提出上訴狀
中    華    民    國    99    年    3     月    10    日
                                書  記  官  吳俊達

司法院資訊處製作；財團法人民間司法改革基金會備份。
